【裁判字號】    94,訴,446
【裁判日期】    950623
【裁判案由】    分割共有物
【裁判全文】
臺灣臺南地方法院民事判決               94年度訴字第446號
原      告  甲○○
被      告  丁○○
            乙○○
            丙○○
上列當事人間請求分割共有物事件，本院於民國95年6月9日言詞
辯論終結，判決如下：
    主  文
兩造共有坐落台南縣官田鄉○○段五九０地號、同段五九０之一
地號、同段五九０之三地號、同段五九０之四地號、同段五九二
地號土地合併分割如附圖臺南縣麻豆地政事務所民國九十四年九
月十二日複丈成果圖所示方法分割：即編號590－4C面積五九五
平方公尺、編號592－C面積五七五平方公尺、五九０之三地號土
地全部面積十八平方公尺分歸原告取得；同段五九０地號土地全
部面積九七八平方公尺、編號590－4A面積二二八九平方公尺、
編號592－A面積一二三三平方公尺，分歸被告丁○○、乙○○、
丙○○三人共同取得，並依原應有部分比例保持共有，同段五九
０之一地號土地全部面積四一六平方公尺、編號590－4B面積一
七四平方公尺、編號592－B面積二三四平方公尺，由兩造按原應
有部分比例保持共有，設為道路供通行使用。
兩造共有坐落台南縣官田鄉○○段五九０之二地號土地，分割如
附圖臺南縣麻豆地政事務所民國九十四年九月十二日複丈成果圖
所示方法分割：即編號590之2A面積三七平方公尺，分歸原告取
得，編號590－2B面積一八七平方公尺，則分歸被告丁○○、丙○○二人共同取得，並依原應有部分比例保持共有。
訴訟費用由被告丁○○、乙○○各負擔三分之一，被告丙○○負
擔六分之一，其餘由原告負擔。
    事 實 及 理 由
一、本件被告乙○○、丙○○2人均未於最後言詞辯論期日到場
    ，核無民事訴訟法第386條各款所列情形，爰依原告聲請，
    由其一造辯論而為判決。
二、原告起訴主張：
（一）坐落台南縣官田鄉○○段590地號土地（地目建，面積978
      平方公尺）、同段590之1地號土地（地目建，面積416平
      方公尺）、同段590之3地號土地（地目建，面積18平方公
      尺）、同段590之4地號土地（地目建，面積3058平方公尺
      ）、同段592地號土地（地目田，面積2042平方公尺）共
      計5筆土地，乃原告與被告丁○○、乙○○、丙○○4人共
      有，其中南段590地號、同段590之1地號、同段590之3
      地號、同段590之4地號土地4筆，原告之應有部分均為6分
      之1，被告丁○○、乙○○2人各3分之1，被告丙○○為6
      分之1，又同段592地號土地，兩造之應有部分均為4分之1
      ，另外，南段590之2地號土地（地目建，面積224平方
      公尺），為原告與被告丁○○、丙○○所共有，原告應有
      部分為6分之1，被告丁○○應有部分為3分之2，被告丙○○應有部分為6分之1，上開土地共計6筆，並無不能分割
      之情事，又上開南段590地號、同段590之1地號、同段
      590之3地號、同段590之4地號、592地號土地5筆，共有人
      均相同，為增進土地之最佳利用，請求准予合併分割，至
      於590之2地號土地，則另外為分割。
（二）因為兩造所共有之上開土地，坐落有被告之住宅建築物及
      神壇，就被告住宅建築物及神壇坐落部分，原告同意歸被
      告取得，又因為590之1地號土地已規劃為計畫道路，此部
      分有必要作為道路使用，並由兩造按原應有部分比例保持
      共有，又592地號土地並無對外通行道路，因此，亦有需
      要設一通行道路，經由590之4地號土地連接位於590之1地
      號土地上之計畫道路，該部分之道路亦由兩造按原應有部
      分比例保持共有，供兩造通行，而道路劃定之後，上開共
      有土地之西側，有被告之住宅建築物及神壇，因此，西側
      部分由被告共同取得，上開土地之東側部分，因只有被告
      丁○○所有之豬舍，且將來計畫道路開通，被告丁○○所
      有之豬舍仍需拆除，因此，此部分分割後由原告取得，對
      被告不致造成太大損害，爰提出原告之分割方案。
（三）依據原告之分割方案，原告取得之土地面積雖較應有部分
      多，但原告取得之土地中，主要是592地號土地較應有部
      分多，但592地號土地係屬農業區土地，價值較低，至於
      其餘之土地，原告取得之土地較應有部分少，而此部分土
      地係屬建地，價值較高，因此，如依此計算，被告3人取
      得之土地，其價值遠較原告取得為高，被告3人應另外補
      償原告。另外，依據被告丁○○提出之分割方案，原告所
      取得之土地均屬農地，且無對外聯絡道路，自不合理，而
      無可採等語。
三、被告丁○○則抗辯：
（一）對於原告主張坐落台南縣官田鄉○○段590地號土地（地
      目建，面積978平方公尺）、同段590之1地號土地（地目
      建，面積416平方公尺）、同段590之3地號土地（地目建
      ，面積18平方公尺）、同段590之4地號土地（地目建，面
      積3058平方公尺）、同段592地號土地（地目田，面積204
      2平方公尺）共計5筆土地，乃原告與被告丁○○、乙○○
      、丙○○4人共有，其中南段590地號、同段590之1地號
      、同段590之3地號、同段590之4地號土地4筆，原告之應
      有部分均為6分之1，被告丁○○、乙○○2人各3分之1，
      被告丙○○為6分之1，又同段592地號土地，兩造之應有
      部分均為4分之1，另外，南段590之2地號土地（地目建
      ，面積224平方公尺），為原告與被告丁○○、丙○○所
      共有，原告應有部分為6分之1，被告丁○○應有部分為3
      分之2，被告丙○○應有部分為6分之1之事實不爭執。
（二）上開土地上坐落有被告之住宅建築物、神壇、豬舍、鴨舍
      ，其中其中住宅建築物係被告丁○○、乙○○所有，神壇
      係被告乙○○所搭建，豬舍則由被告丁○○養殖豬隻使用
      ，鴨舍則是被告丙○○之父親興建，而上開土地原來即有
      分管之事實，原告前手之分管位置，係在土地西南邊之農
      地部分，被告丁○○、乙○○、丙○○3人則占有使用土
      地北側部分，因此，原告如請求分割，應依據占有使用現
      況，南側之土地歸由原告取得，原告不應主張取得北側之
      土地，至於原告所主張無對外聯絡道路部分，被告願意在
      土地之西側畫出一條通道，供原告出入使用，爰提出被告
      之分割方案。
（三）另外，被告丁○○、乙○○、丙○○3人於分得之土地仍
      合意繼續保持共有，又被告不同意原告所主張之金錢補償
      ，原告所主張之金錢補償並無理由。
三、被告乙○○、丙○○2人未於最後言詞辯論期日到場，惟被
    告乙○○、丙○○2人前曾提出書面，合意分割後取得之土
    地，仍願與被告丁○○保持共有。
四、按各共有人得隨時請求分割共有物。但因物之使用目的不能
    分割或契約定有不分割之期限者，不在此限。又共有物分割
    之方法，不能協議決定者，法院得因任何共有人之聲請，命
    為分配，民法第823條第1項、第824條第2項分別定有明文。
    而查：
（一）原告主張坐落台南縣官田鄉○○段590地號土地（地目建
      ，面積978平方公尺）、同段590之1地號土地（地目建，
      面積416平方公尺）、同段590之3地號土地（地目建，面
      積18平方公尺）、同段590之4地號土地（地目建，面積30
      58平方公尺）、同段592地號土地（地目田，面積2042平
      方公尺）共計5筆土地，乃原告與被告丁○○、乙○○、
      丙○○4人共有，其中南段590地號、同段590之1地號、
      同段590之3地號、同段590之4地號土地4筆，原告之應有
      部分均為6分之1，被告丁○○、乙○○2人各3分之1，被
      告丙○○為6分之1，又同段592地號土地，兩造之應有部
      分均為4分之1，另外，南段590之2地號土地（地目建，
      面積224平方公尺），為原告與被告丁○○、丙○○所共
      有，原告應有部分為6分之1，被告丁○○應有部分為3分
      之2，被告丙○○應有部分為6分之1之事實，業據原告提
      出上揭土地登記謄本6份在卷為證，且為被告3人所未爭執
      在卷，自可信為真實。
（二）又上開土地，並無因法令規定或物之使用目的不能分割或
      契約約定有不分割之期限等情形，兩造又無法達成分割協
      議之事實，業據原告陳述在卷，且為被告所不爭執。又59
      0地號土地、同段590之1地號土地、同段590之3地號土地
      、同段590之4地號土地、同段592地號土地共計5筆土地，
      均相毗鄰，其共有人亦均相同，原告請求合併分割，於法
      即無不合。從而，原告訴請分割上開土地6筆，自屬有理
      由。
五、至於分割方法，本院審酌如下：
（一）系爭坐落台南縣官田鄉○○段590地號土地、同段590之1
      地號土地、同段590之2地號土地、同段590之3地號土地、
      同段590之4地號土地、同段592地號土地之地上物、使用
      現況為：590地號土地上坐落有一座門牌號碼為台南縣官
      田鄉南68號之磚瓦造三合院平房，為被告丁○○、乙○○2人所有，神壇位置坐落在590地號與590之4地號土地之
      西側，由被告乙○○所搭建，豬舍係坐落於590之4、590
      之1地號土地之東側，由被告丁○○使用作為養殖豬隻之
      用，鴨舍則位於590之4地號、592地號土地之西側，由被
      告被告丙○○之父親所興建，現由被告丙○○之姑姑使用
      ，至於石綿瓦造倉庫，則坐落在590之2地號土地上，係被
      告丁○○所有，其餘之土地除有數棵芒果數外，則為雜草
      ，又上開土地之對外聯絡道路係在北側，另外，590之1地
      號土地係屬計畫道路用地之事實，業經本院勘驗現場查證
      屬實，有本院民國94年6月21日勘驗筆錄1紙在卷可證，又
      為兩造所不爭執在卷，復有台南縣麻豆地政事務所繪製有
      複丈成果圖1份，自亦可信為真實。又592地號土地為都市
      計畫農業區土地之情，亦有原告所提出台南縣官田鄉公所
      都市計畫土地使用分區證明書1張在卷可稽。而因系爭土
      地有建地、計畫道路用地及農地，並有被告3人占有使用
      之事實，為顧慮兩造於土地分割後所取得土地之發展性，
      自應以兩造將來對於土地利用之最大經濟效益為目標，分
      割後之每一筆土地，形狀應以方正而完整，並盡量與被告
      之占有使用現況相符，兼顧對外聯絡道路之設置，以期利
      於開發使用，能夠增加土地利用之經濟效益。
（二）而因被告丁○○、乙○○2人所有之磚瓦造三合院平房，
      係坐落於590地號土地，被告乙○○所搭建之神壇，則坐
      落於590地號、590之4地號土地之西側，被告丙○○之父
      親搭建之鴨舍則位於590之4地號、592地號土地之西側，
      已如前述，因此，590地號、590之4地號、592地號土地之
      西側，宜由被告丁○○、乙○○、丙○○3人共同取得，
      以免上開建物於分割後需拆除，亦與土地使用現況相符；
      至於592地號土地之東側，並無被告丁○○、乙○○、丙○○3人之建物，為雜草叢生，則此部分原告主張由其取
      得，自為適宜；又590之4地號土地東側，雖有被告丁○○
      所有之豬舍，然該豬舍同時亦坐落在計畫道路之590之1地
      號土地上，將來計畫道路開通，被告丁○○所有之豬舍亦
      面臨需拆除之狀況，又依據被告丁○○、乙○○、丙○○
      3人土地之應有部分，亦無從於分得590地號、590之4地號
      、592地號土地之西側外，590之4地號土地亦全部由被告3
      人取得，因此，原告主張590之4地號土地東側由其取得，
      甚為合理，自為可採；另外，因590之1地號土地為計畫道
      路用地，且本件分割土地為求將來之發展性，實有留設對
      外聯絡道路之必要，因此，原告主張590之1地號土地全部
      設為道路，由全體共有人仍按原應有部分保持共有，自屬
      應該，另590之4地號、592地號土地亦需有對外出入道路
      ，因此，原告主張於590之4地號、592地號土地之中間位
      置，亦留設對外通行道路，並由兩造按原應有部分保持共
      有，亦屬合理。此外，590之2地號土地部分，因上開土地
      之南側有被告丁○○所有之石綿瓦造倉庫，故原告主張南
      側部分由被告丁○○、丙○○2人共同取得，北側部分由
      原告取得，亦符實際。
（三）則依據上述，本院認為原告所主張590地號、590之1地號
      、590之2地號、590之4地號、592地號土地之分割方案較
      為可採，即如附圖臺南縣麻豆地政事務所94年9月12日複
      丈成果圖所示方法分割：即編號590－4C面積595平方公尺
      、編號592－C面積575平方公尺分歸原告取得，590地號土
      地全部面積978平方公尺、編號590－4A面積2289平方公尺
      、編號592－A面積1233平方公尺，分歸被告丁○○、乙○○、丙○○3人共同取得，並依原應有部分比例保持共有
      （即590地號土地及編號590－4A部分按被告丁○○、乙○○各5分之2，被告丙○○5分之1之持分比例保持共有，編
      號592－A部分按被告丁○○、乙○○、丙○○各3分之1之
      持分比例保持共有），至於590之1地號、編號590－4B面
      積174平方公尺、編號592－B面積234平方公尺，則設為道
      路，供兩造通行，並由兩造按原應有部分比例保持共有。
      另590之2地號土地，則編號590之2A面積37平方公尺，分
      歸原告取得，編號590－2B面積187平方公尺，則分歸被告
      被告丁○○、丙○○2人共同取得，並依原應有部分比例
      保持共有（即被告丁○○5分之4，被告丙○○5分之1之持
      分比例保持共有）。依此方式分配，不僅兩造分得之土地
      形狀較完整，並有對外通行道路，復與被告長久以來占有
      使用事實相符，符合全體共有人之利益。
（四）至於590之3地號土地部分，原告係主張由被告丁○○、乙○○、丙○○3人取得，然本院審酌原告分割後所取得之
      上開土地，依據其應有部比例計算，其就590地號土地之
      分配，減少163平方公尺、就590之4地號土地之分配，則
      多出114.4平方公尺（590之4地號土地係扣掉供作道路通
      行之土地）（以上均屬建地），合計原告所取得之建地，
      減少48.6平方公尺，則為彌補原告之損失，本院認為590
      之3地號土地，宜全部由原告取得為必要，故590之3地號
      土地全部面積18平方公尺，分歸原告取得，此部分與原告
      所主張之分割方案有所不同，在此敘明。
（五）至於被告丁○○所提出之分割方案，係將上述土地之最西
      側及西南側分歸原告取得，有被告丁○○所提出分割方案
      在卷可據，然依據被告丁○○所提出之分割方案內容，原
      告所取得之土地，係坐落於上開土地之西側及西南側，屬
      於上開土地之最偏遠地區，價值上與被告3人所取得之部
      分差額甚多，且原告取得之部分形狀並未完整，兼原告所
      取得之部分，出入不易，對外通行道路過窄，將來無法作
      較有效之使用，另外，上開分割方案就590之1地號土地之
      計畫道路部分亦未作規劃，就分割土地而言，被告丁○○
      所提出之分割方案相當不符合經濟效益，因此，被告丁○○所提出之分割方案，既有上開之不利益性，自為本院所
      不採。
（六）另以原物為分配時，如共有人中，有不能按其應有部分受
      分配者，得以金錢補償之，民法第824條第3項固有明文。
      又原告主張依據其分割方案，原告取得之土地價值，低於
      其應有部分之價值，被告3人應負補償責任等語，並提出
      長信不動產估價師事務所之鑑定報告為據。而查，依據本
      院上述之分割方法，原告取得之590地號、590之1地號、
      590之2地號、590之3地號、590之4地號土地，較其應有部
      分比例減少33.6平方公尺，至於592地號土地之部分，則
      多出123平方公尺，兩者相互找補，原告所取得土地面積
      已高於其持分比例，又原告取得之土地，係較靠近聯外道
      路外側部分，整體價值較高，將來發展性亦較佳，另原告
      取得之土地部分，有部分為原來被告丁○○之占有使用部
      分，被告丁○○之豬舍將因此而須拆除，蒙受建物拆除損
      失，又需另外覓地營造豬舍繼續營業，又需另外支出成本
      ，此部分上開鑑定報告並未述及，因此，本院審酌上情，
      認為兩造所取得之土地價值，相互找補後再加計被告需拆
      除建物之損失利益，無再為金錢補償之必要，在此敘明。
（七）綜合上述，本院認為原告所提出之分割方案，除590之3地
      號土地全部歸由原告取得，與原告所提出之分割方案不同
      外，其餘則採用原告之分割方案，爰判決如主文第1項、
      第2項。
六、本件事證已臻明確，兩造其餘攻擊防禦方法及舉證，核與判
    決結果無影響，爰不一一論述，附此敘明。
七、據上論結，原告之訴為有理由，應依民事訴訟法第80條之1
    ，判決如主文。
中    華    民    國    95    年    6    月    23    日
                  民事第三庭    法  官  陳杰正
以上正本係照原本作成。
如對本判決上訴，須於判決送達後20日內向本院提出上訴狀。
中    華    民    國    95    年    6    月    26    日
                                書記官  林賢慧


司法院資訊處製作；財團法人民間司法改革基金會備份。
